【裁判字號】    95,簡,4684
【裁判日期】    950731
【裁判案由】    違反稅捐稽徵法等
【裁判全文】
臺灣高雄地方法院刑事判決              95年度簡字第4684號
公  訴  人  臺灣高雄地方法院檢察署檢察官
被      告  乙○○
上列被告因違反稅捐稽徵法等案件，經檢察官提起公訴（95年度
偵緝字第1411號），因被告自白犯罪，本院認宜以簡易判決處刑
，乃裁定由受命法官獨任改行簡易程序判決如下：
    主  文
乙○○幫助納稅義務人以不正當方法逃漏稅捐，處有期徒刑參月
，如易科罰金，以銀元參佰元即新臺幣玖佰元折算壹日。
    事實及理由
一、乙○○係設於高雄市○鎮區○○路55號15樓『順証工程有限
    公司』（下稱順証公司）之實際負責人（非公司負責人），
    亦負責製作公司各類所得扣繳憑單（下稱扣繳憑單）、營利
    事業所得稅結算申報書等業務，為從事業務之人。明知89年
    間，丙○○、甲○○並未在順証公司從事任何工作及支薪，
    竟基於幫助順証公司以詐術逃漏稅捐、行使業務登載不實文
    書之犯意，於90年報稅前某日，利用該公司不知情之會計人
    員、會計師事務所人員，先於其業務上所掌管製作之89年度
    免扣繳憑單（非會計憑證）上，接續虛偽登載丙○○、甲○
    ○自89年1 月起至同年12月間止，分別在順証公司領得薪資
    計15萬元、37萬5 千元之不實內容，並接續填製不實之順証
    公司89年度營利事業所得稅結算申報書後，持向財政部高雄
    市國稅局提出申報以行使，使該公司營運成本增加，以此不
    正當方法幫助順証公司逃漏營利事業所得稅131,250 元，足
    生損害於丙○○、甲○○及稅捐稽徵機關核稅之正確性。
二、本件證據部分，除引用檢察官起訴書之記載外（如附件），
    並有財政部高雄市國稅局前鎮稽徵所95年6 月27日財高國稅
    鎮營所字第0950007606號函及所附申報書等相關資料為證。
三、論罪科刑部分：
  (一)商業會計法之商業會計憑證，分為原始憑證及記帳憑證，所
    謂原始憑證，係指證明事項之經過，而為造具記帳憑證所根
    據之憑證，而記帳憑證則係指證明處理會計事項人員之責任
    而為記帳所根據之憑證而言，此觀諸商業會計法第15條之規
    定自明。惟所得稅扣繳義務人依所得稅法第89條第3 項或同
    法第92條規定，填發免扣繳憑單或扣繳憑單，旨在使稅捐稽
    徵機關蒐集及掌握課稅資料，以利稅捐稽徵。是員工薪資扣
    繳暨免扣繳憑單，係證明全年度支付員工薪資及代為扣繳綜
    合所得稅之情形，為徵、繳雙方課徵與申報綜合所得稅之依
    據，其既非造具記帳憑證所根據之憑證，亦非證明處理會計
    事項人員之責任而為記帳所根據之憑證，自難認屬商業會計
    法第15條第1 款所規定之商業會計憑證，合先敘明。
  (二)核被告所為，係犯刑法第216 條、第215 條之行使業務登載
    不實文書罪；違反稅捐稽徵法第43條第1 項之幫助納稅義務
    人以不正當之方法逃漏稅捐罪【按稅捐稽徵法第47條第1 款
    之規定，係將納稅義務人之公司責任，於其應處徒刑範圍，
    轉嫁於公司負責人，其犯罪或受罰主體原屬為納稅義務人之
    公司，僅因公司於事實上無從負擔自由刑，基於刑事政策之
    考量，乃設該規定，於應處徒刑之範圍內，轉嫁於公司之負
    責人，受罰之公司負責人，乃屬代罰之性質，並非因其本身
    之犯罪而負責任。又依該規定，轉嫁處罰之對象乃限於「公
    司法規定之負責人」，如非屬公司法規定之負責人，即不能
    令負該項刑責。而公司法規定之公司負責人係指無限公司、
    兩合公司執行業務或代表公司之股東、有限公司、股份有限
    公司之董事，另公司之經理人或清算人、股份有限公司之發
    起人、監察人、檢查人、重整人或重整監督人，在執行職務
    範圍內，亦為公司負責人，此觀公司法第8 條之規定自明。
    是依公司法之規定，並未將「實際負責人」列為公司負責人
    ，其縱有參與逃漏稅捐之行為，應適用特別規定，成立同法
    第43條第1 項之幫助犯（詳最高法院95年度臺上字第741 號
    判決、同院75年度臺上字第6183號判例意旨）。準此，被告
    係順証公司之實際負責人，固有切結書可參，惟順証公司之
    登記負責人既為王淑菁（已更名為王柏幀），並非被告，則
    被告應係犯稅捐稽徵法第43條第1 項之罪，公訴人認係犯稅
    捐稽徵法第47條第1 款、第41條之罪，容有誤會，惟起訴基
    本事實同一，起訴法條應予變更】。被告製作不實扣繳憑單
    及營利事業所得稅結算申報書而據以行使，係基於同一犯意
    下之接續行為，只論以一罪；且登載不實之低度行為應為行
    使行為之高度行為所吸收，不另論罪。而被告利用他人製作
    不實扣繳憑單及營利事業所得稅結算申報書以行使，為間接
    正犯。又被告所犯上開2 罪間，有方法、目的之牽連犯關係
    ，應從一重論以違反稅捐稽徵法第43條第1 項之幫助納稅義
    務人以不正當之方法逃漏稅捐罪【被告行為後，刑法及刑法
    施行法業於94年2 月2 日經總統以華總一義字第0940001490
    1 號令修正公布，並於95年7 月1 日施行（下稱新刑法，修
    正前刑法下稱舊刑法），參酌最高法院95年5 月23日刑事庭
    第8 次會議決議，新刑法第2 條第1 項之規定，係規範行為
    後法律變更所生新舊法律比較適用之準據法，於新刑法施行
    後，應適用新刑法第2 條第1 項之規定，為「從舊從輕」之
    比較。另於比較時應就罪刑有關之共犯、未遂犯、想像競合
    犯、牽連犯、連續犯、結合犯，以及累犯加重、自首減輕暨
    其他法定加減原因（如身分加減）與加減比例等一切情形，
    本於統一性及整體性原則，綜其全部罪刑之結果而為比較。
    本院審酌：(一)易科罰金部分：被告行為後，罰金罰鍰提高標
    準條例第2 條業已刪除，而刑法第41條第1 項前段關於易科
    罰金之折算標準已由舊法之銀元100 元、200 元、300 元修
    正為新臺幣1,000 元、2,000 元、3,000 元，因屬科刑規範
    事項之變更，其折算標準為裁判時所應諭知，自有就新舊法
    規定比較之必要，經比較新舊法結果，以被告行為時之舊法
    較為有利於被告。(二)罰金刑部分：被告行為後，刑法第33條
    第5 款業已修正施行；修正後刑法第33條第5 款規定「罰金
    ：新臺幣1,000 元以上，以百元計算之。」，與修正前刑法
    第33條第5 款規定「罰金：1 元以上。」不同。比較新舊法
    結果，以舊法較有利於行為人。(三)牽連犯部分：本件被告所
    犯上開2 罪間，具有牽連犯之關係，依修正前即行為時之規
    定，應從一重之違反稅捐稽徵法第43條第1 項之幫助納稅義
    務人以不正當之方法逃漏稅捐罪處斷；而修正後之刑法既已
    刪除牽連犯之規定，則所犯上述2 罪間，應依數罪併罰之規
    定分論併罰。比較新舊法之規定，修正後之規定並非較有利
    於被告。(四)被告行為後，業已增訂刑法施行法第1 條之1 ，
    並規定：「中華民國94年1 月7 日刑法修正施行後，刑法分
    則編所定罰金之貨幣單位為新臺幣。94年1 月7日 刑法修正
    時，刑法分則編未修正之條文定有罰金者，自94 年1月7 日
    刑法修正施行後，就其所定數額提高為30倍。但72年6 月26
    日至94年1 月7 日新增或修正之條文，就其所定數額提高為
    3 倍」。是就現行刑法中，有關於罰金刑處罰之規定已有修
    正，惟經比較增訂之刑法施行法第1 條之1 與被告行為時之
    罰金罰鍰提高標準條例第1 條前段、現行法規所定貨幣單位
    折算新台幣條例第2 條結果，二者規定適用之結果並無不同
    。從而，因本案涉及法律變更，且以舊刑法有利於被告，參
    諸前開最高法院決議意旨，依新刑法第2 條第1 項前段規定
    ，自應適用最有利於被告之舊刑法，併此敘明】。爰審酌被
    告虛、浮報薪資收入，致丙○○、甲○○遭稅捐機關課稅，
    對丙○○、甲○○及稅捐機關影響甚大，惟念及被告犯後坦
    承犯行，頗有悔悟之心，並參以其智識水準、犯罪動機及逃
    漏稅捐金額非鉅等一切情狀，從輕量處如主文所示之刑，並
    諭知易科罰金之折算標準。
四、依刑事訴訟法第449 條第2 項、第454 條第2 項、第300 條
    ，稅捐稽徵法第43條第1 項，刑法第2 條第1 項前段、第11
    條前段、第216 條、第215 條、修正前刑法第41條第1 項前
    段、廢止前刑法第55條後段，罰金罰鍰提高標準條例第1 條
    前段、廢止前罰金罰鍰提高標準條例第2 條，現行法規所定
    貨幣單位折算新台幣條例第2 條，逕以簡易判決處如主文所
    示之刑。
五、如不服本判決，應於判決送達之日起10日內，向本院提出上
    訴狀。
中    華    民    國    95    年    7     月    31    日
                  高雄簡易庭    法  官  方百正
以上正本證明與原本無異。
中    華    民    國    95    年    7     月    31    日
                                書記官  郭素蓉
附錄法條：
刑法第215條
從事業務之人，明知為不實之事項，而登載於其業務上作成之文
書，足以生損害於公眾或他人者，處3 年以下有期徒刑、拘役或
5 百元以下罰金。
刑法第216 條
行使第210 條至第215 條之文書者，依偽造、變造文書或登載不
實事項或使登載不實事項之規定處斷。
稅捐稽徵法第43條
教唆或幫助犯第41條或第42條之罪者，處3 年以下有期徒刑、拘
役或科新台幣6 萬元以下罰金。
稅務人員、執行業務之律師、會計師或其他合法代理人犯前項之
罪者，加重其刑至2分之1。
稅務稽徵人員違反第33條規定者，除觸犯刑法者移送法辦外，處
1 萬元以上5 萬元以下罰鍰。


司法院資訊處製作；財團法人民間司法改革基金會備份。
